臺灣臺北地方法院民事判決　　　　　　　93年度訴字第5049號
原　　　告　美格羅企業有限公司
　　　　　　　　　　　 1樓
法定代理人　甲○○
訴訟代理人　乙○○
被　　　告　中華工程股份有限公司
法定代理人　丙○○
訴訟代理人　張國清律師
上列當事人間確認債權存在事件，本院於民國九十四年八月十五
日詞辯論終結，判決如下：
    主  文
原告之訴駁回。
訴訟費用由原告負擔。
    事  實
甲、原告方面：
壹、聲明：確認訴人省洲營造事業股份有限公司對於被告有新台
    幣（下同）五百四十一萬零四百四十元之工程款債權存在。
貳、陳述：
一、原告對訴外人省洲事業股份有限公司（下稱省洲公司）有五
    百三十六萬七千五百元之本票債權，原告前獲台灣台中地方
    法院核發九十二年度票字一四三九八號本票強制執行裁定，
    原告得對省洲公司執行該公司對第三人之應收債權。省洲公
    司承攬被告公司所承包業主裕大企業股份有限公司（下稱裕
    大公司）之「裕大花園別墅C區雜項工程」（下稱系爭工程
    ），被告對省洲公司尚有保留款與保固金至少五百四十一萬
    零四百四十元之工程款債權未發還。原告聲請貴院民事執行
    處核發扣押命令，經發給付禁止命令後，詎被告於收受命令
    後，竟以省洲公司之工程款請求已罹兩年時效無法遵行執行
    命令為理由，而依強制執行法第一百十九條第一項規定聲明
    異議。原告對省洲公司既有本票債權存在，而該公司對被告
    尚有系爭工程債權未收回，原告具有提起確認之訴之法律上
    利益，為此提起本訴，以確認省洲公司對被告間之工程款五
    百四十一萬零四百四十元之債權存在。
二、系爭工程包括大壩、防災與排水工程、護坡工程及雜項工程
    等。被告應發還工程保留款計四百六十八萬四千六百六十九
    元，包括大壩、防災水工程三十六萬一千六百二十四元、擋
    土牆工程十七萬四千九百七十九元等十項工程，又省洲公司
    為系爭工程追加工程款合計一百十三萬三千五百四十九元，
    超過原告請求確認之金額。
三、被告辯稱：該未發還省洲公司之保留款及保固金，因驗收時
    發現工程有部分瑕疵而由被告代為修繕並支付費用，將須發
    還省洲公司之保留款及保固金予以抵銷，而省洲公未表示異
    議云云。但姑不論系爭工程有無瑕疵是否真正，縱屬真正，
    亦因被告就工程瑕疵部分，自始未依民法第四百九十三條規
    定通知省洲公司限期修補，被告已不得請求省洲公司償還。
    又被告公司辯稱：系爭工程款時效業已罹於時效消滅云云。
    其辯解，亦非真正，因為被告舉裕大公司「工程結算驗收總
    表」作為驗收之證，該表下方承包位，並無被告簽章，且驗
    收欄位亦無初驗人驗收人員等簽章，該表是否為真正不無疑
    義。又被告舉台中市政府工務局核發之使用執照，惟該使用
    執照上所揭建築地點為「地號：北屯區○○段三七地號等八
    十四筆、地址：北屯區北坑巷二一之八號」，與被告三份採
    購合約上所揭「合約執行地點：台中市大坑」未符．足證該
    使用執照亦無證據力。又裕大公司財務吃緊，積欠被告高額
    工程款，是省洲公司向被告請領工程款，被告中台工務所所
    長黃義欽告知以上情形，謂被告目前無力支付工程予省洲營
    造，與省洲公司造成協議，俟被告自裕大公司領得工程款，
    再行支付工程款（含保留款）予省洲公司，亦因此被告與省
    洲公司未辦理工程驗收。是以系爭工程款之時效，顯因被告
    與省洲公司間之協議，該時效起算應自被告自裕大公司領得
    工程款時起算。被告辯稱省洲公司請求權時效消滅，亦不可
    採。
參、證據：提出本院民事執行處九十三執玄字第三八五六七號執
    行命令影本、被告之聲明異議狀影本等件為證。
乙、被告方面：
壹、聲明：如主文所示。
貳、陳述：
一、原告在起訴狀之聲明請求「確認訴外人省洲公司對於被告有
    五百四十一萬四百四十元之工程款債權存在」，原告嗣於準
    備程多又主張訴外人省洲公司之本項工程款債權讓與原告，
    證人吳秀吉即省洲公司總經理於法庭上亦稱「我有積欠原告
    公司一筆錢」「因為原告有來向我要過錢，我將這筆債權讓
    與給原告」，省洲公司既已讓與系爭工程債權予原告，該公
    司對被告已無債權存在，顯與原告前開「訴之聲明」不符。
    原告之訴無理由。
二、被告於八十六年八月間承攬裕大公司系爭工程，嗣於八十七
    年十一月間將該工程中之大壩、防災與排水工程、擋土牆工
    程與雜項工程，依採購合約付款辦法約定，被告與其他承包
    廠商結算後，原應發還省洲公司工程保留款，轉由原告保留
    ，待業主正式驗收合格後無息發還百分之四，餘百分之一留
    做保固金至保固期滿後始無息發還。上開百分之九十五每月
    分期估驗工程款，省洲公司均在施工期間按期報請估驗並領
    取，餘百分之四保留款依約定應於業主裕大公司驗收合格後
    無息發還，百分之一保固金至保固期滿後無息發還，惟因裕
    大公司在驗收時發現工程有部分瑕疵而責由被告代為修繕並
    代支付費用，被告將上揭原應發還省洲公司保留款及保固金
    予以抵銷，尚有不足，省洲公司未表示異議，原告代為主張
    ，於法未合。
三、又縱省洲公司尚保有對被告上開百分之五之工程款（保留款
    百分之四及保固金百分之一）請求權，但均已罹於民法第一
    百二十七條第七款二年請求權時效而消滅。因為系爭工程於
    八十九年二月二十八日全部施作完成，經裕大公司於八十九
    年五月二十五日完成初驗，九十年七月十三日驗收合格，台
    中市政府工務於九十年五月十六日發給使用執照，上開百分
    之四保留款請求權時效已屆滿二年（自九十年七月十三日起
    算至九十二夫七月十三日止），百分之一保固金請求權時效
    已屆滿二年（九十年七月十三日起保固一年在九十一年七月
    十三日保固期滿起算二年時效至九十三年七月十三日止）。
    被告自得依法拒絕給付。
參、證據：提出被告與省洲公司簽訂之採購合約影本等件為證。
    理  由
一、本件原告起訴主張：原告對訴外人省洲公司有本票債權五百
    三十六萬七千五百元，經法院核發本票強制執行裁定，因省
    洲公司對被告有系爭工程款債權存在，原告據前開本票強制
    執行裁定，執行省洲公司對被告上開債權後，法院民事執行
    處發布禁止命令通知被告，詎被告以系爭工程債權已罹於二
    年消滅時效無法遵行系爭執行命令為理由聲明異議，但被告
　  確積欠省洲公司工程款，被告聲明異議，使原告在私法上地
    位有受侵害危險，為此依民事訴訟法第二百四十七條規定，
    請求確認省洲公司對於被告有五百四十一萬零四百四十元之
    工程款債權存在之判決。
    被告則以：原告於準備狀與省洲公司總經理吳秀吉到庭稱，
    省洲公司對被告之工程款債權已讓與原告，既已讓與，省洲
    公司對被告已無系爭工程款債權，原告請求確認省洲公司具
    有該債權，顯無理由；又原告對於系爭工程款債權金額並無
    證據，前後主張金額不一，原告所提證據，被告質疑其形式
    之真正性，且縱為真正，亦僅證明工程主辦單位與承辦廠商
    間在各該期之估驗計價情形，不足證明省洲公司已全部完成
    各該工程；又系爭工程因省洲公司前於九二一大地震所為接
    縫裂縫施工修補不實等致排水系統功能喪失，而在保固期間
    內遭遇九十年七月三十日桃芝颱風來襲之損害，邊坡嚴重毀
    損崩塌，與省洲公司未確實按原設計圖施作排水系統有關，
    裕大公司要求被告負責賠償修復，雙方嗣達成和解，被告乃
    依省洲公司承攬比例分擔修復費用賠償為四百七十四萬三千
    二百七十元；另系爭工程經裕大公司九十年七月十三日完成
    驗收，省洲公司對被告百分之四保留款與百分之一保固金請
    求權均應按二年消滅時效期間計算，但原告逾二年時效期間
    始起訴，其請求權罹於時效而消滅等語，資為抗辯。
二、原告主張其對省洲公司具有本票債權，省洲公司對被告有系
    爭工程款債權，經原告聲請法院強制執行該債權，被告聲明
    異議之事實，業據原告提出本院執行命令與被告聲明異議狀
    為證，被告否認省洲公司對其具有債權，且以上揭情詞置辯
    ，因此，本件兩造所不爭執者為：(一)訴外人省洲公司承包由
    被告轉包裕大公司之系爭工程。(二)省洲公司開立本票予原告
    ，因未履行付款，經原告取得法院准予本票強制執行裁定，
    原告該裁裁定對省洲公司財產聲請強制執行。(三)被告按其與
    省洲公司簽訂之採購合約付款辦法約定，其應於完工結算後
    發還百分之四保留款與百分之一保固金予省洲公司。
三、兩造所爭執者為：(一)原告得否提起本件之訴。(二)系爭工程款
    債權有無罹於時效而消滅。(三)被告主張省洲公司施作瑕疵可
    否抵銷等情。
四、原告得否提起本件之訴：
（一）被告辯稱：原告起訴聲明為「確認訴外人省洲營造事業股
      份有限公司對被告有新台幣伍佰肆拾壹萬零肆佰肆拾元之
      工程款債權存在」等語，但原告訴訟代理人於本院之準備
      程序中主張：省洲公司將本項工程款債權讓與原告，省洲
      公司總經理吳秀吉到庭亦稱已讓與系爭債權予原告，省洲
      公司對被告無債權，原告不得起訴請求確認該債權存在等
      情。
（二）按法律關係之存在與否不明確，致原告在私法上之地位有
      受侵害之危險，而此危險得以對於被告之確認判決除去之
      者，即得依民事訴訟法第二百四十七條之規定提起確認之
      訴（最高法院五十二年台上字第一九二二號判例意旨參照
      ）。又確認之訴，衹須主張為訴訟標的之法律關係存否或
      事實真偽有不明確者，對於爭執其主張者提起，即為當事
      人適格。次按債權讓與非經讓與人或受讓人通知債務人，
      對於債務人不生效力，民法第二百九十七條第一項定有明
      文，因之債權人與受讓人間達成債權讓與之合意即生效力
      ，惟須通知債務人始能對抗債務人。
（三）經查，原告訴訟代理人稱：九十一年六月原告有要求省洲
      公司將對被告的債權移轉予原告等語（見本院九十四年三
      月十四日訊問筆錄），證人吳秀吉即省洲公司總經理亦證
      述：「（省洲公司與原告間有無債務關係？）我有積欠原
      告公司一筆錢，我有簽三紙本票，我用我女兒名義發的，
      這些錢沒有還」「（有無對被告公司起訴？）尚未起訴，
      但律師函給被告公司。因為原告有來向我要過錢，我將這
      筆債權讓給原告，以後再跟原告結算」等語（見本院九十
      四年四月十八日訊問筆錄）。原告與證人吳秀吉並未提出
      雙方合意債權讓與之書面證明，亦未通知被告公司系爭債
      權已為轉讓，但原告與證人既為上開陳述，應認雙方已為
      系爭工程債權讓與之合意，僅因未通知被告，對被告不能
      主張債權讓與之效力。原告於起訴聲明之主張，與嗣後陳
      述並不一致。但依前揭說明，原告認為被告對執行法院聲
      明異議，否認系爭債權存在，則原告主觀上已認省洲公司
      之系爭債權是否存在即有不明狀態，則原告就被告之爭執
      部分提起本件之訴，即為當事人適格。
五、系爭工程款債權有無罹於時效而消滅：
（一）被告辯稱：系爭工程於八十九年二月二十八日施作完成，
      經業主裕大公司於同年五月二十五日完成初驗，九十年七
      月十三日驗收合格，台中市政府工務局於九十年五月十六
      日發給使用執照，原告於九十三年十一月二十四日起訴，
      上開百分之四之保留款請求權時已屆滿二年，至百分之一
      保固金請求權時效至九十三年七月十三日止已屆滿二年，
      均已消滅，原告之請求權罹於時效等語。
（二）經查，被告與省洲公司訂立「採購合約」之「付款辦法」
      中約定「1.本工程開工後，每月二十日得申請估驗乙次，
      經甲方（指被告）計價後由總公司集中支付該次完成工程
      價值之百分之九十五，其餘百分之五留作保留款，其付款
      流程依採購合約一般條款規定辦理。並俟業主正式驗收合
      格後無息發還百分之四，餘百分之一留做保固金至保固期
      滿後無息發還。2.甲方與中建發公司結算後，原應發還省
      洲公司之工程保留款，轉由甲方保留，待業主正式驗收合
      格後無息發還百分之四，餘百分之一留做保固金至保固期
      滿後始無息發還」等語（見被證一），被告以上開約定以
      「業主驗收合格」作為消滅時效起算點，並提出裕大公司
      九十年七月十三日工程結算驗收總表影本（見被證五）、
      台中市政府工務局九十年五月十六日核發之使用執照為證
      （見被證六）。被告另辯稱：系爭工程契約為承攬契約，
      非買賣與承攬之混合契約，省洲公司對被告之工程保留款
      與保固金擔保等均係承攬人之報酬，適用民法第一百二十
      七條第七款之二年時效期間等語。
（三）惟被告提出前揭採購合約證明省洲公司簽訂者係承攬契約
      ，然合約之名稱為裕大花園別墅大壩、防災及排水工程、
      擋土牆工程與雜項工程等，就省洲公司應否提供材料附合
      為土地及建物之一部分，被告並未進一步說明。原告則以
      ：省洲公司並非單約施作，尚有材料買賣為內容，如植生
      工程、道路等需要植栽，由省洲公司轉包予原告施作，有
      合約書可證（見原證二十二），其中列載項目內容為「挖
      方區植生」「填方區植生」「護坡槽溝斗六草植生」等均
      須由省洲公司向外採購等語（見原告準備狀第四頁）。因
      之，省洲公司並非單純勞務，尚須向外採購材料，使之附
      合成為工程內容之一部，是所訂「採購合約」自不能單純
      以承攬契約視之，而兼有買賣性質之混合契約，省洲公司
      所受領者，非僅承攬報酬，尚包含買賣價金在內，省洲公
      司對被告之請求權時效，並非適用民法第一百二十七條所
      定之二年時效期間，應適用民法第一百二十五條所定十五
      年期間。
（四）又被告雖提出業主裕大公司之工程結算驗收總表註明「驗
      收合格」與台中市政府工務局核發之使用執照，以證明系
      爭工程九十年七月十三日驗收合格等情。但查，裕大公司
      系爭工程中之挖填、擋土、排水及道路設施等工程，因八
      十八年九月二十一日「九二一大地震」、八十九年七月二
      十九日「桃芝颱風」等天然災害，裕大公司於九十三年一
      月六日致被告存證信函曾謂：系爭工程因被告公司未依約
      施作，致有重大瑕疵發生嚴重之毀損，顯已構成不完全給
      付，應賠償裕大公司四千零十三萬三千四百九十四元，系
      爭工程因逾期仍未完工等語（見被證十三之一），被告並
      據此要求省洲公司應按施作比例分擔四百七十四萬三千二
      百七十元之保固責任（見答辯三狀第三頁）。是故業主裕
      大公司因天然災害發生，確定系爭工程尚有瑕疵存在，要
      求被告負保固責任，且裕大公司在前揭存證信函表示，被
      告之施工逾期等語，因此可知裕大公司已否定九十年七月
      十三日驗收總表之驗收合格表示。此與前述採購合付款辦
      法所定「俟業主驗收合格」之意旨，並不相符。因之，本
      件即使採被告所稱系爭工程契約為承攬契約，以業主驗收
      合格為起算點，但因業主裕大公司於九十三年一月六日致
      函被告表示，逾期施工及要求負履行責任等，系爭工程未
      經業主驗收合格，不符採購合約所稱業主驗收之條件，本
      件時效並未消滅。
六、被告主張省洲公司施作系爭工程產生損害可否抵銷：
（一）被告辯稱：系爭工程因於九二一大地震，所為接縫裂縫施
      工修補不實，如溝底冷縫開口等，致排水系統功能喪失，
      造成無法排水等工作瑕疵，無法調節土壤中含水量而在保
      固期限內再遭遇桃芝颱風侵襲，於九十年八月十二日生嚴
      重毀損崩塌，裕大公司依民法第四百九十三條第三項規定
      要求被告負賠償修復費用，雙方達成和解，省洲公司應分
      擔四百七十四萬三千二百七十元，被告就此金額加上已發
      還之保留款一百十二萬九千五百二十七元，與原告主張被
      告積欠省洲公司五百四十一萬零四百四十元款項抵銷等情
      。
（二）被告主張：省洲公司施作瑕疵致發生溝底冷縫開口、溝底
      開裂未修、填縫料修補不實、填縫前未清混凝土面或修補
      不導致填縫劑剝離脫落、填逢材料劣化等施工瑕疵，以及
      溢水袋未按圖施工、溢水袋管口及擋牆洩水孔遭混凝土阻
      塞，無法排水等工作瑕疵，九十年八月十二日發生毀損崩
      塌，有被告提出之現場損害照片（見被證十三）、中央氣
      象局台中地區雨量資料顯示紀錄（見被證二十）等可證。
      依前開現場照片與省洲公司及被告簽訂之採購合約，被告
      所主張之工程瑕疵，係屬省洲公司所施作。又被告因此瑕
      疵，經裕大公司提付仲裁，後經雙方達成和解，由被告賠
      償裕大公司二千零三十七萬零二百八十元，有和解契約可
      證（見被證十四）。再裕大公司與被告間之工程驗收結算
      表顯示，結算金額為四億一千二百三十六萬八千九百七十
      三元（見被證十五），被告與省洲公司間採購合約明細表
      顯示轉包予省洲公司結算金額為九千六百零二萬一千一百
      三十二元，是故按比例省洲公司應負擔四百七十四萬三千
      二百七十元。
（三）又原告提出之原證四、五、六、七、十一、十二、十三等
      「採購計價單」內「本期金額」欄中內含「發還保留款」
      依為十七萬七千元（見原證四）、二十二萬四千元（見原
      證五）、二十五萬六千五百二十七元（見原證六）、二十
      六萬八千元（見原證七）、八十九萬元（見原證十一）、
      四萬三千元（見原證十二）、七萬二千元（見原證十三）
      ，以上合計一百十二萬九千五百二十七元，此部分可證明
      被告已發還保留款一百十二萬九千五百二十七元。再以原
      告在起訴狀主張系爭工程款（含保留款、保固金）五百四
      十一萬零四百四十元，嗣於準備書狀中則以省洲公司提供
      之報稱系爭工程金額為五百五十二萬八千一百九十六元加
      工程金額四十九萬四千零三元，合計六百零二萬二千一百
      九十九元（見原證三），嗣又於準備書二狀又稱：保留款
      四百六十八萬四千六百六十九元及追加工程百十一萬三千
      五百四十九元，合計五百七十九萬八千二百十八元；復於
      準備書四狀稱：系爭工程款為六百零二萬二千一百九十九
      元，前後不一。是則省洲公司對被告尚有多少保留款，原
      告並未舉證明確，前述保留款即在原告提出之證據中表示
      發還，該部分即應扣除。依前述，省洲公司應負擔施工瑕
      疵保固責任四百七十四萬三千二百七十元及扣除被告已發
      還之保留款一百十二萬九千五百二十七元，兩者合計五百
      八十七萬二千七百九十七元（4,743,270+1,129,527=
      5,872,797），被告就此主張抵銷，應屬有據。
（四）原告辯稱：裕大公司事後主張系爭工程所生瑕疵，並非省
      洲公司施作，被告所提瑕疵證明為九二一大地震、桃芝颱
      風所造成，非省洲公司施工不當所致，且被告尚將追加工
      程發包省洲公司施作，又被告所提土方崩塌等為設計瑕疵
      ，亦無裕大公司在採購估驗單中罰款，被告不得主張抵銷
      等語。但被告在契約中約定保留款，是為系爭工程定期估
      驗計價中給付估驗款，而保留百分之四款項，以預防省洲
      公司不為履約所生費用或結算時估作為加減帳之用，而被
      告要求之保固金，則係對交付之工作物擔保無瑕疵之金額
      。系爭工程於九十年八月十二日發生毀損、崩塌等，次日
      裕大公司即要求被告處理崩塌事（見被證十八），與八十
      八年九月二十一日台灣地區大地震無關，而桃芝颱風於九
      十年七月三十日由中央氣象局發布（見被證十七），原告
      稱八十九年七月二十九日、三十日發布（見原告辯論意旨
      狀第二頁）、八十九年十一月二十七日加修復損壞，並無
      關連。被告所稱發生毀損崩塌地點，即為省洲公司承包施
      作者，有被告提出之照片（被證十三）與採購合約（被證
      一至三）可證，是則該毀損崩塌與省洲公司之施作具有關
      連性。原告所稱係設計瑕疵，惟未提出證明。又省洲公司
      對施作系爭工程負有保固責任，係屬無過失責任，因此毀
      損崩塌部分，該公司應為負責，省洲公司應分擔部分之費
      用，被告就前開保留款與保固金，於結算時要求抵銷省洲
      公司上部分應分擔額，於法並無不合。原告辯稱被告不得
      主張抵銷，並不足採。
七、綜上所述，原告主張訴外人省洲公司對被告之系爭工程款債
    權存在，並不足取。被告抗辯省洲公司施工具有瑕疵，應從
    保留款與保固金中抵銷，省洲公司對被告已無工程款債權存
    在，應可採信。從而，原告基於民事訴訟法第二百四十七條
    規定確認省洲公司對於被告有五百四十一萬元零四百四十元
    工程款債權存在，為無理由，不應准許。
八、結論：本件原告之訴為有理由，依民事訴訟法第七十八條，
    判決如主文。
中　　華　　民　　國　　94　　年　　9　　 月 　　6　　日
                  民事第三庭    法　官　李維心
以上正本係照原本作成
如對本判決上訴，須於判決送達後20日內向本院提出上訴狀
中　　華　　民　　國　　94　　年　　9　　 月　　 6　　日
                    　　　　　　書記官　詹雪娥
